【裁判字號】    97,家訴,6
【裁判日期】    971126
【裁判案由】    終止收養關係
【裁判全文】
臺灣澎湖地方法院民事判決               97年度家訴字第6號
原      告  甲○○
訴訟代理人  萬維堯律師
被      告  乙○○
上列當事人間請求終止收養關係事件，本院於民國97年11月12日
言詞辯論終結，判決如下：
    主      文
原告與被告間之收養關係應予終止。
訴訟費用新臺幣參仟元由被告負擔。
    事實及理由
一、原告起訴主張：兩造於民國88年9月23日成立收養關係，並
    經本院於88年10月12日以88年度養聲字第20號民事裁定認可
    。惟自原告收養被告迄今，被告因不願從原告之姓氏，迄未
    至戶政機關辦理收養登記，且原告自92年間起，因罹患左輸
    尿管癌、左腎癌，多次手術住院，被告均未探視照顧。另97
    年7月間，原告經檢查得知罹患淋巴癌，被告亦不聞不問，
    被告僅虛有收養之名，未善盡對原告扶養之責，為此依民法
    第1081條第1項第2款及第4款規定，請求判決終止兩造間之
    收養關係等語。並聲明如主文所示。
二、被告則以：兩造原本感情良好，但原告於92年間另娶大陸配
    偶，該大陸配偶從中挑撥，不讓被告接近原告，兩造感情始
    較疏離；原告生病住院之事，被告從未受告知，並非被告不
    願前往照顧；被告迄未至戶政機關辦理收養登記，係因考量
    對生父的感情，且所有身分證件都須更改很麻煩之故；不願
    意終止收養關係等語，並聲明請求駁回原告之訴。
三、兩造於88年9月23日成立收養關係，並經本院於88年10月12
    日以88年度養聲字第20號民事裁定認可；又自原告收養被告
    迄今，被告因不願從原告之姓氏，迄未至戶政機關辦理收養
    登記等情，業據原告提出相符之戶籍謄本為證，且為兩造所
    不爭執，並據本院依職權調閱本院88年度養聲字第20號民事
    卷宗查核屬實，自堪信為真實。
四、按養父母、養子女之一方，有下列各款情形之一者，法院得
    依他方、主管機關或利害關係人之請求，宣告終止其收養關
    係：(一)對於他方為虐待或重大侮辱。(二)遺棄他方。(三)因故意
    犯罪，受二年有期徒刑以上之刑之裁判確定而未受緩刑宣告
    。(四)有其他重大事由難以維持收養關係，民法第1081條第1
    項定有明文。而所謂其他重大事由，係指養親子間之感情與
    信賴出現破綻，無法回復原來之狀態而維持有如親子般之關
    係，即屬難以繼續收養關係之重大事由，得為訴請法院判決
    終止收養關係之原因。經查：
  (一)兩造成立收養時所適用之修正前民法第1078條第1項規定：
    「養子女從收養者之姓」；又兩造所簽定之收養子女契約書
    第4條明定：「被收養人自本收養契約生效之日起，改從收
    養人之姓」，並經兩造在契約書上簽名用印，有契約書附於
    前開認可收養卷宗可稽；另原告收養被告時，為單身獨居之
    退除役官兵，並無任何子嗣，亦有戶籍謄本可稽，原告對於
    要求被告改從原告姓氏一節，主觀上自屬重視，且堪信為決
    定是否收養被告之重要考量。
  (二)然被告於本院審理時陳稱：法院裁定認可收養後，伊本來要
    到戶政機關辦理登記，但戶政機關要伊改從原告之姓氏，伊
    覺得生父過世沒多久，還是要考慮看看，且所有證件都要改
    很麻煩，所以就沒辦理登記等語，且被告迄至本件言詞辯論
    終結前，仍未改從原告之姓氏，亦有戶籍謄本可稽。被告就
    此雖辯稱：未改從原告姓氏之事，事後經過原告同意云云，
    然原告予以否認，並陳稱：沒有同意被告可以不改從原告姓
    氏，伊對被告很不高興等語，本院斟酌被告所主張之上開情
    節，與常情有悖，被告復未能舉證以實其說，難以採信，因
    認被告上開不願改從原告姓氏之行為，係違背兩造當初成立
    收養關係時之承諾，已足以嚴重破壞兩造間親子感情與信賴
    ，兩造間親子關係既因可歸責被告之事由，而出現破綻，是
    以原告主張兩造間有難以維持收養關係之重大事由存在，自
    屬有據。從而，原告本於民法第1081條第1項第4款規定，請
    求終止其與被告間之收養關係，為有理由，應予准許。
五、末按終止收養關係之訴係形成之訴，原告縱主張數個法定事
    由，因僅有單一之聲明，法院就其中一事由已為原告勝訴之
    判決，就其餘事由即不再審究。本院既認原告依民法第1081
    條第1項第1款之規定請求終止收養關係為有理由，有如上述
    ，因終止收養關係之目的已達，則原告另外主張依據同法條
    項第2款規定訴請終止收養關係，核無再予審酌之必要，附
    予敘明。
六、依民事訴訟法第78條，判決如主文。
中    華    民    國    97    年    11    月    26    日
                      家事法庭  法  官  李宛玲
以上正本證明與原本無異。
如不服本判決，應於判決送達之翌日起20日內提出上訴狀於本院
（須附繕本），並繳納上訴費用。
中    華    民    國    97    年    11    月    26    日
                                書記官  莊茹茵


司法院資訊處製作；財團法人民間司法改革基金會備份。
